ACORDAO-COMPLETO-2411984

ACÓRDÃO 6373/2020 ATA 18/2020 - SEGUNDA CÂMARA

VISTOS, relatados e discutidos estes autos de aposentadorias deferidas em favor de José Francisco Teixeira Neto, José Nalon de Queiroz e Márcio Ribeiro Sotto Maior pela administração da Universidade Federal de Juiz de Fora;
ACORDAM os Ministros do Tribunal de Contas da União, reunidos em Sessão da 2ª Câmara, nos termos do art. 71, III e IX, da Constituição de 1988 e dos arts. 1º, V, 39, II, e 45 da Lei nº 8.443, de 1992, e diante das razões expostas pelo Relator, em:
9.1. considerar ilegais os atos iniciais de aposentadoria deferidas em favor de José Francisco Teixeira Neto (à Peça 2 sob  n.º 10791400-04-2012-000034-8) , José Nalon de Queiroz (à Peça 3 sob o n.º 10791400-04-2013-000021-9) e Márcio Ribeiro Sotto Maior (à Peça 4 sob o n.º 10791400-04-2012-000041-0) , negando-lhes o respectivo registro;
9.2. dispensar o ressarcimento das quantias percebidas indevidamente, mas de boa-fé, em sintonia com a Súmula n.º 106 do TCU;
9.3. determinar que a Universidade Federal de Juiz de Fora adote as seguintes medidas:
9.3.1. faça cessar, no prazo de 15 (quinze) dias contados da ciência deste Acórdão, os pagamentos decorrentes dos ilegais atos indicados no item 9.1 deste Acórdão em desfavor, apenas, de José Francisco Teixeira Neto e Márcio Ribeiro Sotto Maior, alertando que a autoridade administrativa omissa está sujeita à responsabilidade solidária pelo eventual débito subsequente, nos termos do art. 262, caput e § 1º, do Regimento Interno do TCU (RITCU) ;
9.3.2. informe a José Francisco Teixeira Neto e Márcio Ribeiro Sotto Maior que, diante da exclusão do suscitado período de insalubridade (José Francisco: 8 anos, 3 meses e 13 dias; Márcio Ribeiro: 7 anos, 11 meses e 4 dias) , eles poderão exercer a sua opção pela manutenção das aludidas aposentadorias com os proventos, todavia, sob a proporção máxima de 34/35 avos e de 32/35 avos, respectivamente, ou pelo retorno à atividade para completar o requisito temporal em prol da nova aposentadoria;
9.3.3. dê ciência do inteiro teor desta decisão aos interessados indicados no item 9.1 deste Acórdão, no prazo de 15 (quinze) contados da ciência desta deliberação, alertando-os de que o efeito suspensivo proveniente da eventual interposição de recurso junto ao TCU não os eximirá da devolução dos valores percebidos indevidamente após a notificação, diante do não provimento do aludido recurso;
9.3.4. encaminhe ao TCU, nos termos do art. 262, § 2º, do RITCU, o novo ato de concessão de aposentadoria em favor de José Francisco Teixeira Neto, José Nalon de Queiroz e Márcio Ribeiro Sotto Maior, sem a ilegalidade indicada pelo item 9.1 deste Acórdão, para que seja submetido à apreciação pelo TCU, na forma do art. 260, caput, do RITCU;
9.4. fazer o correspondente registro na ata da presente sessão de julgamento e, a partir daí, promover o envio da subjacente determinação interna para que, nos termos da Resolução TCU n.º 315, de 2020, a unidade técnica adote as seguintes medidas:
9.4.1. envie a cópia do presente Acórdão, com o Relatório e a Proposta de Deliberação, à Universidade Federal de Juiz de Fora, para ciência e adoção das providências cabíveis; e
9.4.2. arquive o presente processo, sem prejuízo de promover o monitoramento da determinação proferida pelo item 9.3 deste Acórdão, representando ao TCU, se necessário.

Processo de aposentadorias deferidas em favor de José Francisco Teixeira Neto, José Nalon de Queiroz e Márcio Ribeiro Sotto Maior pela administração da Universidade Federal de Juiz de Fora.

Segunda Câmara

Universidade Federal de Juiz de Fora.

3. Interessados: José Francisco Teixeira Neto (CPF XXX.327.106-XX); José Nalon de Queiroz (CPF XXX.556.846-XX); Márcio Ribeiro Sotto Maior (CPF XXX.088.436-XX).

13.1. Ministros presentes: Ana Arraes (Presidente), Augusto Nardes, Aroldo Cedraz e Raimundo Carreiro.
13.2. Ministros-Substitutos presentes: Marcos Bemquerer Costa e André Luís de Carvalho (Relator).

ANDRÉ DE CARVALHO

Trata-se de aposentadorias deferidas em favor de José Francisco Teixeira Neto, José Nalon de Queiroz e Márcio Ribeiro Sotto Maior pela administração da Universidade Federal de Juiz de Fora.
2.	Após a análise final do feito, o Auditor Federal Leonardo Chaves Campos Rezende lançou o seu parecer conclusivo à Peça 6, com a anuência, por delegação de competência, do diretor da Sefip (Peça 7) , nos seguintes termos:
" (...) EXAME TÉCNICO
Procedimentos preliminares aplicados
3. Os procedimentos para exame, apreciação e registro de atos de pessoal encontram-se estabelecidos na Instrução Normativa TCU 78/2018 e na Resolução TCU 206/2007. Essas normas dispõem, respectivamente, em seus arts. 4º, § 2º, e 3º, § 3º que os atos de pessoal disponibilizados por meio do Sistema de Apreciação e Registro de Atos de Admissão e Concessões devem ser submetidos à crítica preliminar automatizada do próprio sistema, com base em parâmetros predefinidos.
4. Relativamente aos atos de concessão de aposentadoria, as rotinas de crítica das informações cadastradas no Sistema de Apreciação e Registro de Atos de Admissão e Concessões foram elaboradas e validadas levando-se em conta as peculiaridades desses atos. Os itens de verificação do sistema compreendem prazos e fundamentos legais, assim como eventuais ocorrências de acumulação. Trata-se de verificações mais abrangentes, minuciosas e precisas do que aquelas que podem ser realizadas por mãos humanas, proporcionando um nível de segurança ainda maior.
5. Além da crítica automatizada, há verificação humana adicional no caso de haver alertas do sistema ou informações não formatadas, como esclarecimentos do gestor ou do controle interno.
6. Na ocorrência de períodos de tempo relativos à contagem ponderada decorrente do exercício de atividade insalubre, as rotinas incluem a verificação do atendimento dos requisitos estabelecidos nos Acórdãos 2.008/2006 e 911/2014, ambos do Plenário. Constatado o não atendimento, tais períodos são automaticamente excluídos da contagem do tempo. 
7. Também são excluídos da contagem outros períodos de tempo cujo cômputo a jurisprudência do TCU entende, a princípio, ser irregular. São exemplos os períodos de tempo rural, aluno aprendiz, estágio, residência médica, exercício da advocacia e aqueles obtidos por justificação judicial. Trata-se de vedações para as quais a jurisprudência do TCU também prevê exceções, mas, nesses casos, a verificação do atendimento dos requisitos exige-se a apresentação de documentação comprobatória. Portanto, na ocorrência de qualquer desses períodos, são eles excluídos da contagem.
8. As críticas também consideram os registros do Sistema Integrado de Administração de Recursos Humanos (Siape) . O Siape disponibiliza informações atualizadas sobre as parcelas que integram os proventos, diferentemente, portanto, do Sistema de Apreciação e Registro de Atos de Admissão e Concessões, que informa as parcelas no momento do registro do ato.
9. Essa confrontação com o Siape provê uma visão atual e verdadeira da situação, o que permite descaracterizar irregularidades e inconsistências que, embora constantes do Sistema de Apreciação e Registro de Atos de Admissão e Concessões, já foram corrigidas.
Exame das constatações
10. Por intermédio das supracitadas análises realizadas por esta Unidade Técnica nos atos de concessão de aposentadoria de José Francisco Teixeira Neto, José Nalon de Queiroz e Márcio Ribeiro Sotto Maior, constatou-se que foram computados significativos tempo de serviço insalubre ponderado após a vigência da Lei 8.112/1990 nos atos dos três interessados, o que enseja a ilegalidade de todos eles por desobediência aos Acórdãos 2.008/2006 e 911/2014, ambos do Plenário. Eis a relação dos tempos insalubres impugnados:
i) José Francisco Teixeira Neto - 8 anos, 3 meses e 13 dias (tempo de serviço insalubre) no período de 12/12/1990 a 17/5/2012;
ii) José Nalon de Queiroz - 8 anos, 11 meses e 17 dias (tempo de serviço insalubre) no período de 12/12/1990 a 22/4/2013; e 
iii) Márcio Ribeiro Sotto Maior - 7 anos, 11 meses e 4 dias (tempo de serviço insalubre) no período de 12/8/1992 a 10/5/2012.
CONCLUSÃO
11. Em razão do exposto e tendo em vista as análises realizadas nos atos de concessão de aposentadoria de José Francisco Teixeira Neto, José Nalon de Queiroz e Márcio Ribeiro Sotto Maior, esta Unidade Técnica considera que os atos em tela devem ser julgados ilegais e negado os respectivos registros por esta Egrégia Corte, em face do cômputo de tempo de serviço ponderado insalubre em período posterior à vigência da Lei 8.112/1990, conforme indicado acima, em desobediência aos Acórdãos 2.008/2006 e 911/2014, ambos do Plenário.
PROPOSTA DE ENCAMINHAMENTO
12. Ante o exposto, com fundamento nos arts. 71, inciso III, da Constituição Federal, 1º, inciso V, e 39, incisos I e II, da Lei 8.443/1992 e 260, § 1º, do Regimento Interno do Tribunal de Contas da União, propõe-se:
a) considerar ILEGAL e NEGAR o registro dos atos de aposentadoria de José Francisco Teixeira Neto, José Nalon de Queiroz e Márcio Ribeiro Sotto Maior;
b) determinar à Universidade Federal de Juiz de Fora que:
b.1) abstenha de realizar pagamentos para os atos ora apreciados pela ilegalidade, no prazo 15 (quinze) dias, contados a partir da ciência desta deliberação, sujeitando-se a autoridade administrativa omissa à responsabilidade solidária, nos termos do art. 262, caput, do Regimento Interno do TCU;
b.2) informe aos interessados: 
b.2.1) o teor do Acórdão que vier a ser prolatado, encaminhando ao TCU, no prazo de trinta dias, comprovante da data de ciência pelos interessados, nos termos do art. 4º, § 3º, da Resolução - TCU 170/2004;
b.2.2) caso manifestem interesse, podem se manter aposentados com base em outro fundamento legal e desde que cumpram os requisitos legais exigidos; ou poderão retornar à atividade para completar o requisito temporal para nova aposentadoria ¿ a qual, obrigatoriamente, deverá fundamentar-se nas regras vigentes no momento da nova concessão;
b.2.3) caso não seja possível enquadrar em outro fundamento legal de inativação, os interessados deverão retornar à atividade para completar o requisito temporal para a aposentadoria ¿ a qual, obrigatoriamente, deverá fundamentar-se nas regras vigentes no momento da nova concessão."
3.	Enfim, por intermédio do Exmo. Sr. Procurador Marinus Eduardo De Vries Marsico, o MPTCU anuiu, em cota singela (Peça 8) , à aludida proposta da unidade técnica.
É o Relatório.

não há.

Procurador Marinus Eduardo De Vries Marsico.

PESSOAL. APOSENTADORIA. INDEVIDA AVERBAÇÃO DO TEMPO DE ATIVIDADE INSALUBRE APÓS A LEI N.º 8.112, DE 1990. ILEGALIDADE DOS ATOS INICIAIS DE APOSENTADORIA. NEGATIVA DE REGISTRO. DETERMINAÇÕES. CIÊNCIA.

APOSENTADORIA (APOS)

Secretaria de Fiscalização de Pessoal (Sefip).

Trata-se de aposentadorias deferidas pela administração da Universidade Federal de Juiz de Fora sob as seguintes condições:
	Peça
	Beneficiário
	Número do Ato
	Data de Nascimento
	Tipo de Ato e de Aposentadoria
	Vigência
	Enviado ao TCU

	2
	José Francisco Teixeira Neto
	10791400-04-2012-000034-8
	30/4/1958
	Inicial por aposentadoria voluntária 
	31/5/2012
	18/11/2015

	3
	José Nalon de Queiroz
	10791400-04-2013-000021-9
	16/1/1948
	Inicial por aposentadoria voluntária
	23/4/2013
	17/11/2015

	4
	Márcio Ribeiro Sotto Maior
	10791400-04-2012-000041-0
	12/5/1950
	Inicial por aposentadoria voluntária
	24/5/2012
	6/11/2015

2.	De toda sorte, após a análise final do feito, a Sefip pugnou pela ilegalidade dos aludidos atos diante da indevida averbação do tempo de atividade insalubre (José Francisco: 8 anos, 3 meses e 13 dias; José Nalon: 8 anos, 11 meses e 17 dias; Márcio Ribeiro: 7 anos, 11 meses e 4 dias) nos proventos dos interessados após a vigência da Lei n.º 8.112, de 11/12/1990, em desacordo com a jurisprudência do TCU, a exemplo dos Acórdãos 2.008/2006 e 911/2014, do Plenário, sem prejuízo de informar aos interessados sobre a possibilidade de permanecerem aposentados sob outro fundamento legal ou retornarem à atividade para completar o requisito temporal em prol das novas aposentadorias, tendo o MPTCU anuído a essa proposta.
3.	O TCU pode incorporar o parecer da Sefip a estas razões de decidir.
4.	Bem se sabe que, em sintonia com o Acórdão 2008/2006-TCU-Plenário, o servidor público que, como celetista, exerceu no serviço público a atividade insalubre, penosa ou perigosa, durante o período anterior à vigência da Lei n.º 8.112, de 1990, teria direito à contagem especial do tempo de serviço (contribuição) para o efeito de aposentadoria; mas, para a aludida contagem durante o período posterior ao advento da Lei n.º 8.112, de 1990, seria necessária a regulamentação do art. 40, § 4º, da Constituição de 1988 no sentido de definir os critérios e requisitos para a respectiva aposentadoria.
5.	Ocorre, todavia, que os presentes atos iniciais de aposentadoria teriam resultado na percepção da integralidade dos proventos a partir da inadequada averbação do tempo de insalubridade durante os períodos de 12/12/1990 a 17/5/2012 (José Francisco Teixeira Neto) , de 12/12/1990 a 22/4/2013 (José Nalon de Queiroz) e de 12/8/1992 a 10/5/2012 (Márcio Ribeiro Sotto Maior) , estando essa percepção em desacordo, pois, com a referida jurisprudência do TCU ante a indevida contagem do referido tempo em período posterior ao advento da Lei n.º 8.112, de 1990.
6.	A partir, contudo, da exclusão do suscitado período de insalubridade, os proventos de aposentadoria deveriam ser reduzidos para a razão de 34/35 avos (José Francisco Teixeira Neto) e de 32/35 avos (Márcio Ribeiro Sotto Maior) , devendo ser excluídos os indevidos acréscimos como o suposto tempo de insalubridade, sem prejuízo, no entanto, de manter a integralidade dos proventos em favor de José Nalon de Queiroz, pois o interessado possuiria mais de 35 anos de contribuição mesmo com a exclusão do período de insalubridade compreendido entre 12/12/1990 e 17/5/2012.
7.	Diante, enfim, da entrada dos aludidos atos iniciais de aposentadoria no TCU há menos de 5 anos, não seria necessária a prévia oitiva dos aludidos interessados, estando esse entendimento em plena consonância com a jurisprudência do STF (v.g.: MS-25.116 e MS-25.403) e com a exceção prevista na Súmula Vinculante nº 3 do STF, além de estar em sintonia com a jurisprudência do TCU (v.g.: Acórdão 587/2011-TCU-Plenário, entre outros) .
8.	O TCU deve assinalar a ilegalidade, portanto, dos suscitados atos iniciais das aposentadorias em favor de José Francisco Teixeira Neto, José Nalon de Queiroz e Márcio Ribeiro Sotto Maior, com a subsequente negativa dos registros, sem prejuízo de orientar os suscitados interessados (José Francisco Teixeira Neto e Márcio Ribeiro Sotto Maior) sobre a possibilidade de opção pela manutenção das aludidas aposentadorias com os proventos, todavia, sob a proporção máxima de 34/35 avos e de 32/35 avos, respectivamente.
Ante o exposto, pugno pela prolação do Acórdão ora submetido a este Colegiado.
TCU, Sala das Sessões, em tagDataSessao.
Ministro-Substituto ANDRÉ LUÍS DE CARVALHO 
Relator